臺北高等行政法院判決
110年度訴字第487號
111年6月23日辯論終結
原      告  家福股份有限公司
代  表  人  王俊超              
訴訟代理人  劉恩廷  律師
            趙永瑄  律師
被      告  新北市政府                                
代  表  人  侯友宜              
訴訟代理人  陳均銘                                      
            曾畹鈞              
上列當事人間勞動基準法事件，原告不服勞動部中華民國110年3
月11日勞動法訴二字第1090022697號訴願決定，提起行政訴訟，
本院判決如下：
    主  文
原告之訴駁回。
訴訟費用由原告負擔。
　　事實及理由
一、事實概要：原告從事綜合商品零售業，為適用勞動基準法之
    行業，其企業工會於民國100年5月1日成立。被告所屬勞動
    檢查處於108年8月12日派員至原告所屬淡新、府中分公司（
    下稱淡新、府中分公司），另於同年12月17日派員至原告所
    屬板橋分公司（下稱板橋分公司）實施勞動檢查，發現原告
    所僱勞工曾立昂、郭麗君、簡曜埕、簡新哲、丁家菁、許俊
    賢（下稱曾立昂等6人）於108年6、7、10、11月間有一日工
    作時間逾8小時之情形（其6人延長工作時間之日期及時數詳
    見附表），經通知原告陳述意見後，認原告未經工會同意，
    使勞工延長工作時間，違反勞動基準法第32條第1項規定，
    乃依同法第79條第1項第1款、第80條之1等規定，以109年9
    月8日新北府勞檢字第1094790882號勞動基準法罰鍰裁處書
    （下稱原處分），處原告罰鍰新臺幣（下同）20萬元，並公
    布原告名稱、負責人姓名、處分期日、違反條文及罰鍰金額
    ，請其立即改善（已於110年6月18日公告）。原告不服，提
    起訴願經決定駁回，遂提起本件行政訴訟。
二、原告之主張及聲明
  ㈠主張要旨：原處分認定伊未得工會同意而延長工時之6位員工
    中，丁家菁、許俊賢任職於板橋分公司，曾立昂當時任職於
    淡新分公司（已離職），郭麗君、簡曜埕及簡新哲任職於府
    中分公司，且簡新哲已離職。上述3家分公司均無成立分公
    司工會，各分公司經勞資會議同意於業務必要時，經員工同
    意得延長工作時間，並作成決議，伊據此使員工延長工時，
    合於勞動基準法第30條之1第1項規定及前行政院勞工委員會
    92年7月16日勞動二字第0920040600號函釋（下稱勞委會92
    年函釋）意旨。伊為國際知名連鎖量販業者，全台分公司總
    數約有130家，員工人數約12,000人，企業工會於100年5月1
    日成立，會員人數僅有40人，佔所有員工0.25%，比例極低
    ，依司法院釋字第807號解釋意旨，顯然不具代表性，參酌
    團體協約法第9條規定，難認足以代表所有員工之意志；況
    上述3家分公司並無或僅有少數員工為企業工會會員，由企
    業工會代表該等分公司員工就勞動條件表示意見，更非合理
    ，是各該分公司依法召開勞資會議所通過決議，應優先適用
    。被告未審酌伊工會之代表性、合理性，及分公司員工之意
    願，逕不採用各分公司勞資會議紀錄，乃違反行政程序法第
    9、36條規定。又伊依上述未成立工會之分公司所召開勞資
    會議決議，實施延長工作時間，主觀上不具違反規定之故意
    或過失，且與前揭未經勞動部廢止之勞委會92年函釋及肯認
    該函釋得予適用之最高行政法院105年度判字第165號判決意
    旨相符，被告卻以與上開函釋及最高行政法院判決不同之意
    見，責令伊負擔較高注意義務，自非合法。退步言之，縱認
    伊使員工延長工作時間，不符勞動基準法第32條規定，惟伊
    因與本件相同爭點遭主管機關裁罰多達數十件，不同法院確
    有不同看法，伊合理信賴最高行政法院105年度判字第165號
    判決見解，故對伊而言，採取被告之見解係屬無期待可能，
    就此情形應認有超法規之阻卻責任事由存在，不應處罰。
  ㈡聲明：⒈訴願決定、原處分關於裁處原告罰鍰20萬元之部分均
    撤銷。⒉確認原處分關於公布原告名稱及負責人姓名之部分
    違法。（參見本院言詞辯論筆錄，本院卷第191頁） 
三、被告之答辯及聲明
  ㈠答辯要旨：依原告於108年8月12日及12月17日受檢時表示：
　　伊未經工會同意施行延長工時，但淡新店、板橋店曾召開勞
    資會議同意施行延長工時，府中店勞資會議代表重新於108
    年6月送請核備中等語，及比對原告所提供108年5至7月及10
    至12月勞工刷卡時間補登表及加班明細結果，原告確有未經
    工會同意，使所僱勞工曾立昂等6人延長工時工作，違法事
    實洵堪認定。原告分公司勞工如未組織分公司工會，該分公
    司在原告企業工會於100年5月1日成立後，如擬實施延長工
    時等制度，應徵得企業工會同意，不得逕據該分公司勞資會
    議同意取代；最高行政法院亦以108年度判字第472號判決統
    一法律見解，認為不能以分公司勞資會議之同意取代工會之
    同意。原告因僱用勞工延長工時工作屢次遭被告裁罰，對於
    條文規定應知之甚詳，無解釋錯誤致不能遵守之可能，並無
    阻卻違法事由。
  ㈡聲明：駁回原告之訴。
四、如事實概要欄所載之事實，有被告108年8月12日及12月17日
    勞動檢查紀錄（原處分卷第36至50頁）、被告109年8月20日
    新北府勞檢字第1094789018號陳述意見通知書（原處分卷第
    34至35頁）、原告109年8月31日109年家福法字第202008310
    01號函（原處分卷第22至32頁）、原處分（原處分卷第19至
    21頁）及訴願決定（原處分卷第1至7頁）等附卷可稽，且為
    兩造所不爭執，堪信為真實。
五、本件爭點：被告認定原告未經工會同意，使所僱勞工曾立昂
    等6人延長工作時間，違反勞動基準法第32條第1項規定，依
    同法第79條第1項第1款及第80條之1規定，以原處分裁處原
    告罰鍰20萬元，並公布原告名稱、負責人姓名，有無違誤？
    本院判斷如下：
  ㈠按勞動基準法第30條第1項規定：「勞工正常工作時間，每日
    不得超過8小時，每週不得超過40小時。」第32條第1項規定
    ：「雇主有使勞工在正常工作時間以外工作之必要者，雇主
    經工會同意，如事業單位無工會者，經勞資會議同意後，得
    將工作時間延長之。」第79條第1項第1款規定：「有下列各
    款規定行為之一者，處新臺幣二萬元以上一百萬元以下罰鍰
    ：一、違反……第三十二條……規定。」第80條之1第1項規定：
    「違反本法經主管機關處以罰鍰者，主管機關應公布其事業
    單位或事業主之名稱、負責人姓名、處分期日、違反條文及
    罰鍰金額，並限期令其改善；屆期未改善者，應按次處罰。
    」（行為時第80條之1第1項規定：「違反本法經主管機關處
    以罰鍰者，主管機關應公布其事業單位或事業主之名稱、負
    責人姓名，並限期令其改善；屆期未改善者，應按次處罰。
    」並無更有利於原告，依行政罰法第5條規定，應適用裁處
    時條文）次按「基於保障勞工權益，勞動基準法就工作時間
    等特定事項，以公權力介入私法自治，不容許勞資雙方自行
    議定勞動條件，旨在避免經濟弱勢之個別勞工屈從於資方，
    而議定不利於己的勞動條件，以致危害勞工生命安全與身體
    健康。但衡酌經濟活動愈趨複雜多樣，僵化的勞動條件可能
    過度限定勞資關係模式，並有妨礙經濟發展的可能，故勞動
    基準法第32條第1項規定，容許勞雇雙方基於特殊工作需要
    ，就延長工時事項可透過勞資協議機制同意而為不同約定，
    且明文以工會同意為優先，無工會時，始例外委由勞資會議
    行之。揆諸立法者之所以採取工會同意優先之規制，除因勞
    工團結權為工會法所保障，較諸以多數決決議的勞資會議，
    更有與資方談判之實力外，亦在於避免雇主利用其經濟優勢
    ，藉私法自治及契約自由之名，影響個別勞工，降低勞工的
    自主性後各個擊破，達到不利勞工之勞動條件，甚至弱化工
    會之功能。故而，總公司既已成立企業工會，各分支機構關
    於勞動基準法第32條第1項所示勞動條件之變更，當然須經
    企業工會之同意，要無以各分支機構未成立廠場工會為由，
    而謂分支機構就該等勞動條件之變更，只需經由各分支機構
    之勞資會議同意即可，藉以規避工會監督。」上開法律見解
    ，業經最高行政法院審理108年度判字第472號事件，因認與
    先前裁判即該院105年度判字第165號判決之法律見解歧異，
    依行政法院組織法第15條之2第1項規定，應提案予大法庭裁
    判，以統一各庭間歧異之法律見解，經依同條第2項規定，
    提具最高行政法院108年度徵字第4號徵詢書，徵詢其他庭之
    意見，受徵詢庭均回復同意，已為最高行政法院統一之法律
    見解(最高行政法院108年度判字第472號判決意旨參照)。
  ㈡次按新北市政府處理違反勞動基準法事件統一裁罰基準（下
    稱裁罰基準）第2點規定：「本府處理違反勞基法事件統一
    裁罰基準依附表之規定。」「前項附表所定之違規次數，指
    本次違規裁罰時回溯前5年內，違反同條項且未經撤銷之裁
    罰累積次數；僱用勞工人數，指本府實施勞動檢查時，雇主
    所僱用之勞工人數，包括分支機構之僱用人數。」附表第27
    項次：「裁罰依據：第79條第1項第1款及第80條之1第1項。
    ……法條依據：第32條第1項。……裁罰基準：違規次數：4。……
    僱用勞工人數101人以上：20萬至35萬。」核此係被告基於
    勞動基準法地方主管機關地位，對於違反勞動基準法事件，
    斟酌違規事件之種類、違規次數等不同情節所訂定行使裁量
    權之裁罰標準，並未牴觸勞動基準法或行政罰法第18條第1
    項之規定，亦未逾越法律授權裁量之目的及範圍，被告自得
    援為行使裁量權依法裁罰之依據。
　㈢經查，原告從事綜合商品零售業，為適用勞動基準法行業；
    被告所屬勞動檢查處於108年8月12日派員至淡新、府中分公
    司，另於同年12月17日派員至板橋分公司實施勞動檢查，發
    現當時任職淡新分公司之勞工曾立昂，任職府中分公司之勞
    工郭麗君、簡曜埕、簡新哲，及任職板橋分公司之勞工丁家
    菁、許俊賢，有於附表所示日期提供勞務逾8小時之情形，
    有被告勞動檢查處108年8月12日、12月17日勞動檢查紀錄（
    原處分卷第36至42頁）、刷卡時間補登表（原處分卷第54至
    65頁、本院卷第115、117頁）附卷可稽。又原告企業工會已
    於100年5月1日成立，淡新、府中、板橋分公司並無成立分
    公司工會，原告係依淡新分公司108年3月20日、府中分公司
    108年7月17日、板橋分公司108年9月3日勞資會議之決議，
    實施延長工時制度等情，為原告所自承（參見本院卷第26、
    27頁），且有板橋分公司、淡新分公司、府中分公司勞資會
    議紀錄在卷足憑（參見本院卷第49至65頁）。是原告使上述
    6名勞工在正常工作時間外延長工時，既未經工會同意，自
    係違反勞動基準法第32條第1項規定。
　㈣原告雖主張：伊依淡海、府中、板橋分公司之勞資會議決議
    ，使勞工延長工時，符合勞委會92年函釋及最高行政法院10
    5年度判字第165號判決意旨；被告未審酌伊企業工會會員占
    所有員工比例甚低，依司法院釋字第807號解釋意旨，並不
    具代表性，對上述3分公司之勞資會議紀錄不予採認，有違
    行政程序法第9、36條規定云云。惟查：
　⒈勞委會92年函釋：「勞基法民國91年12月25日修正條文公布
    施行後，第30條第2項、第3項、第30條之1第1項、第32條及
    第49條，有關雇主經工會同意，如事業單位無工會者，經勞
    資會議同意之規定，係指㈠事業單位有個別不同廠場實施者
    ，應個別經各該廠場工會之同意；各該廠場無工會者，應經
    各該廠場之勞資會議同意。㈡事業單位之分支單位實施者，
    其有工會之分會，且該分會業經工會之許可得單獨對外為意
    思表示者，經該分會之同意即可。㈢事業單位之分支機構分
    別舉辦勞資會議者，分支機構勞資會議之決議優先於事業單
    位勞資會議之決議。」所列舉說明之上述第㈠至㈢種情況，與
    原告總公司已成立企業工會，惟所屬上述3家分公司並未成
    立工會，原告僅憑各分公司之勞資會議決議，即使勞工延長
    工作時間者，均不相符，於本件並無適用餘地。該函釋雖經
    最高行政法院105年度判字第165號判決肯認係勞委會基於勞
    動主管機關之職權，對91年12月25日修正公布之勞動基準法
    第30條第2項、第3項、第30條之1第1項、第32條及第49條等
    規定所為釋示，依司法院釋字第287號解釋意旨，應自法規
    生效日起發生效力，並據以認定事業單位之分支機構如未成
    立工會，其經分支機構之勞資會議同意，於該分支機構實施
    變形工時制度，應屬合於勞動基準法第30條之1第1項規定。
    惟該判決所持法律見解，與最高行政法院嗣後以108年度判
    字第472號判決統一之法律見解存有歧異，已不為該法院所
    採，原告猶主張其依淡海、府中、板橋分公司之勞資會議決
    議，使勞工延長工時，因符合最高行政法院105年度判字第1
    65號判決與勞委會92年函釋意旨，故未違反勞動基準法第32
    條第1項規定云云，自非可採。
　⒉次查，依團體協約法第6條第1、2項、第12條第1項第1款等規
    定，工會得就工資、工時、津貼、獎金等勞動條件提出團體
    協約之協商，雇主如無正當理由予以拒絕，經依勞資爭議處
    理法之裁決認定者，依團體協約法第32條第1項規定，將受
    罰鍰處分；另工會法第35條、第45條明文禁止雇主有妨害勞
    工或工會團結行為或反工會歧視行為，並提供救濟及行政制
    裁手段，以保障勞工團結權與協商權。至於勞資會議雖亦可
    就勞動條件進行討論（勞資會議實施辦法第13條第2款第2目
    參照），惟其成員係由勞資雙方同數代表組成（參見同辦法
    第3條第1項），勞方代表僅占半數，且缺乏組織性、自主性
    ，雇主如有不當勞動行為時，亦無勞資爭議裁決及制裁相關
    規定。故由上述二者於我國勞動法制架構下相較結果，可知
    勞工團體經由集體協商與資方議定勞動條件之勞工團結權表
    現方式，全由勞工組成之工會，較諸僅有半數成員為勞工之
    勞資會議，更具自主性及代表性，且由工會行使勞動團結權
    及協商權，較能獲得法律制度上之保障。勞動基準法第32條
    第1項明定延長勞工工作時間之勞動關係事項，雇主應優先
    取得工會同意，於事業單位無工會時，方得以勞資會議之同
    意行之，即係立法者權衡工會與勞資會議勞方代表與雇主協
    商能力之差異後，就二者所設定與雇主進行交涉談判之先後
    順序，所稱「雇主經工會同意，如事業單位無工會者，經勞
    資會議同意」，依其文義、體系及目的解釋，自係指雇主如
    有使勞工延長工作時間之需求，應經廠場工會或事業單位工
    會之同意，如事業單位無事業單位工會，亦無所屬事業場所
    之廠場工會時，方得以次順位之勞資會議同意為之，以發揮
    工會應有之功能。至司法院釋字第807號解釋：「勞動基準
    法第49條第1項規定：『雇主不得使女工於午後10時至翌晨6
    時之時間內工作。但雇主經工會同意，如事業單位無工會者
    ，經勞資會議同意後，且符合下列各款規定者，不在此限：
    一、提供必要之安全衛生設施。二、無大眾運輸工具可資運
    用時，提供交通工具或安排女工宿舍。』違反憲法第7條保障
    性別平等之意旨，應自本解釋公布之日起失其效力。」係認
    勞動基準法第49條第1項規定，與憲法保障性別平等之意旨
    有違，應自該號解釋公布日失效，被告認定原告違反之同法
    第32條第1項規定，並非解釋標的。且上開解釋之理由：「…
    …系爭規定（指勞動基準法第49條第1項）之但書部分明定，
    雇主經工會同意，如事業單位無工會者，經勞資會議同意，
    且依該但書規定提供相關設施後，即得使女性勞工於夜間工
    作；亦即以工會或勞資會議之同意作為雇主使女性勞工於夜
    間工作之程序要件。就雇主對勞工工作時間之指示而言，工
    會或勞資會議之同意程序，通常固具有維護勞工權益之重要
    功能，避免弱勢之個別勞工承受雇主不合理之工作指示而蒙
    受生命身體健康之危害。然而，女性勞工是否適於從事夜間
    工作，往往有個人意願與條件之個別差異，究竟何種情形屬
    女性勞工應受維護之權益，本難一概而論，未必適宜全由工
    會或勞資會議代表代事業單位所有女性勞工而為決定。況各
    種事業單位之工會組成結構與實際運作極為複雜多樣，工會
    成員之性別比例亦相當分歧，其就雇主得否使女性勞工於夜
    間工作所為之決定，是否具有得以取代個別女性勞工之意願
    而為同意或不同意之正當性，實非無疑。……」就雇主對於勞
    工工作時間之指示，須經工會或勞資會議同意之程序，一般
    而言，具有維護勞工權益，及避免弱勢之個別勞工承受雇主
    不合理之工作指示而蒙受生命身體健康危害等功能，仍予肯
    定，僅認該號解釋所涉女性勞工是否適於夜間工作之議題，
    因關乎個別女性勞工之意願與條件，由工會或勞資會議代表
    事業單位全部女性員工而為決定，即非適宜且有欠缺正當性
    之疑慮，該解釋文及理由並無一語敘及工會須有事業單位一
    定比例之勞工加入，始具有優於勞資會議之代表性，得與雇
    主協商勞動條件。雖部分大法官就該號解釋提出協同意見書
    ，認為：「系爭規定所指工會，應指具有代表多數勞工之工
    會」等語（參見本院卷第144頁），惟僅係個別大法官針對
    與本件無關之勞動基準法第49條第1項所表示意見，並不具
    有司法院解釋之拘束力，更無從執為擴張該號解釋範圍之論
    據。是原告提出其企業工會106年度會籍清查工作報告表1份
    （參見本院卷第178頁），並援引上述部分大法官之協同意
    見書內容，主張：企業工會於100年5月1日成立，會員人數
    僅有40人，佔所有員工0.25%，比例極低，依司法院釋字第8
    07號解釋意旨，顯然不具代表性，應優先適用上述3家分公
    司之勞資會議決議，被告拒不採認各該分公司勞資會議紀錄
    ，違反行政程序法第9、36條規定云云，無異否定其企業工
    會為工會法第6條第1項第1款明定之工會組織，對於與雇主
    就工作時間等勞動條件進行協商，具有代表性及正當性，與
    勞動基準法第32條第1項就延長勞工工時明定以工會同意為
    優先之原則，洵無足取。
　㈤再按「違反行政法上義務之行為非出於故意或過失者，不予
    處罰。」行政罰法第7條第1項定有明文。查原告於76年9月1
    9日即經核准設立，經營時間長久，且於全國各地設有分公
    司，有其經濟部商工登記公示資料附本院卷第13至19頁可稽
    ，足認其具有企業經營及勞工管理之專業能力，應能注意勞
    動基準法所課予雇主之行政法上義務。尤以原告前因違反勞
    動基準法第32條第1項規定，經被告分別以106年8月31日新
    北府勞檢字第1063578888號、107年3月7日新北府勞檢字第1
    073555788號及108年2月11日新北府勞檢字第1084243626號
    勞動基準法罰鍰裁處書裁處在案，其中第2、3份裁處書於理
    由及法律依據部分，業已載明：原告企業工會業已成立，自
    不得未經工會同意，僅因勞資會議同意，即使勞工延長工時
    工作；及原告分公司如未組織工會，該分公司於原告企業工
    會成立後，如擬延長工作時間，應徵得企業工會同意始得為
    之，不得逕據分公司勞資會議同意取代（參見訴願卷第64至
    72頁)，則原告對於總公司已成立企業工會，各分公司未成
    立工會之情形，延長勞工工時之同意權，應由企業工會行使
    ，不得以分公司勞資會議同意替代，要無不知之理，惟其仍
    未經企業工會同意，即使前述6名勞工延長工作時間，自係
    明知而故意違反前揭條文所定行政法上義務。被告審酌原告
    僱用勞工人數達12,000人，此次為5年內第4度違反相同規定
    ，乃依同法第79條第1項第1款規定，並參據前揭裁罰基準，
    裁處罰鍰20萬元，另依第80條之1第1項規定公布原告名稱、
    負責人姓名、處分期日、違反條文及罰鍰金額，經核並無裁
    量逾越、濫用或怠惰之違法。又按行政罰法第8條規定：「
    不得因不知法規而免除行政處罰責任。但按其情節，得減輕
    或免除其處罰。」所謂「不知法規」，係指行為人不知法規
    所「禁止」或「要求應為」之行為或不行為義務為何（即所
    謂欠缺違法性認識），故行為人如已知悉法規所禁止或要求
    應為之行為義務為何，就該違反行政法上義務之行為而言，
    行為人即已具備違法性認識，而無行政罰法第8條但書規定
    適用之餘地。原告前已數度未經企業工會同意，僅憑所屬分
    公司勞資會議決議，即延長該分公司勞工之工作時間，遭被
    告以違反勞動基準法第32條第1項規定，予以裁處，業如前
    述，則原告對該條文之規制內容自屬知悉，要無行政罰法第
    8條前段所定「不知法規」之欠缺違法性認識情形。再按所
    謂行政法上之「期待可能性」原則，係指公權力課予人民義
    務者，依客觀情勢並參酌義務人之特殊處境，在事實上或法
    律上無法期待人民遵守時，上開行政法上義務應受到限制或
    歸於消滅，以免強令人民於無法期待其遵守義務之情況下，
    為其不得已違背義務之行為，背負行政上之處罰或不利益。
    原告為適用勞動基準法之行業，本應善盡該法課予雇主之行
    政法上義務，且該法第32條第1項規定，責令原告應遵守在
    未經工會同意前，不得使所僱勞工於正常工時外延長工作時
    間之不作為義務，並不會使原告陷於義務衝突或遭受行政上
    處罰等法律上不利益，自難認原告有何事實上或法律上之特
    殊事由，致無法期待其有合乎義務規範之行為。故原告主張
    其欠缺對於勞動基準法第32條第1項規定之違法性認識，且
    對其而言，遵守該規定並無期待可能性，故具有超法規之阻
    卻責任事由云云，仍難採憑。
六、綜上所述，原處分並無違法，訴願決定予以維持，核無不合
    。原告訴請撤銷訴願決定、原處分關於裁處原告罰鍰20萬元
    部分，及確認原處分關於公布原告名稱及負責人姓名部分為
    違法，為無理由，應予駁回。
七、據上論結，本件原告之訴為無理由，依行政訴訟法第98條第
    1項前段，判決如主文。
中　　華　　民　　國　　111 　年　　7 　　月　　14　　日
                      臺北高等行政法院第四庭
                                審判長法  官  高  愈  杰
                                      法  官  李  君  豪
                                      法  官  鍾  啟  煒
一、上為正本係照原本作成。
二、如不服本判決，應於送達後20日內，向本院提出上訴狀並表
    明上訴理由，如於本判決宣示後送達前提起上訴者，應於判
    決送達後20日內補提上訴理由書（須按他造人數附繕本）。
三、上訴時應委任律師為訴訟代理人，並提出委任書。（行政訴
    訟法第241條之1第1項前段）
四、但符合下列情形者，得例外不委任律師為訴訟代理人。（同
    條第1項但書、第2項）
得不委任律師為訴訟代理人之情形 所  需  要  件 ㈠符合右列情形之一者，得不委任律師為訴訟代理人　 1.上訴人或其法定代理人具備律師資格或為教育部審定合格之大學或獨立學院公法學教授、副教授者。 2.稅務行政事件，上訴人或其法定代理人具備會計師資格者。 3.專利行政事件，上訴人或其法定代理人具備專利師資格或依法得為專利代理人者。 ㈡非律師具有右列情形之一，經最高行政法院認為適當者，亦得為上訴審訴訟代理人 1.上訴人之配偶、三親等內之血親、二親等內之姻親具備律師資格者。 2.稅務行政事件，具備會計師資格者。 3.專利行政事件，具備專利師資格或依法得為專利代理人者。 4.上訴人為公法人、中央或地方機關、公法上之非法人團體時，其所屬專任人員辦理法制、法務、訴願業務或與訴訟事件相關業務者。 是否符合㈠、㈡之情形，而得為強制律師代理之例外，上訴人應於提起上訴或委任時釋明之，並提出㈡所示關係之釋明文書影本及委任書。  
中　　華　　民　　國　　111 　年　　7 　　月　　14　　日
                                      書記官　李  建  德